【裁判字號】    98,消債更,65
【裁判日期】    981013
【裁判案由】    聲請更生
【裁判全文】
臺灣基隆地方法院民事裁定            98年度消債更字第65號
聲  請  人  甲○○
即  債務人
上列聲請人因消費者債務清理事件聲請更生，本院裁定如下：
    主  文
聲請駁回。
聲請費用由聲請人負擔。
    理  由
一、按聲請更生或清算不合程式或不備其他要件者，法院應以裁
    定駁回之；又債務人與金融機構協商成立者，不得聲請更生
    或清算。但因不可歸責於己之事由，致履行顯有重大困難者
    ，不在此限；本條例施行前，債務人依金融主管機關協調成
    立之中華民國銀行公會會員辦理消費金融案件無擔保債務協
    商機制與金融機構成立之協商，準用前項之規定，消費者債
    務清理條例（下稱本條例）第8條前段、第151條第5項、第6
    項分別定有明文。衡諸債之關係，係以當事人間之信賴關係
    為基礎，為社會經濟組織之重要支柱，故當事人於以法律行
    為追求自己之利益之際，亦應顧及對方之利益，並考量債權
    債務在社會上之作用，本於誠實及信用之原則，行使債權及
    履行債務。是對於已陷入經濟上困境之消費者，若任其於惡
    性循環之債務窘境中生存，將衍生嚴重之社會問題，難以維
    持安定之社會經濟秩序，故為兼顧債權人、債務人雙方之利
    益，對陷於經濟上困境之消費者，乃允其於本條例施行後，
    得選擇以重建型之更生程序或清算型之清算程序清理其債務
    ，藉以妥適調整債務人與債權人及其他利害關係人間之權利
    義務關係，保障債權人獲得公平受償，並謀求消費者經濟生
    活之重建復甦機會。惟對於已與金融機構協商成立，或於本
    條例施行前，已依金融主管機關協調成立之中華民國銀行公
    會會員辦理消費金融案件無擔保債務協商機制（下稱銀行公
    會債務協商機制）與金融機構成立協商之債務人，自應受該
    成立協議拘束，按協議條件履行，僅有其後發生情事變更，
    在清償期間收入或收益不如預期，致該方案履行困難甚或履
    行不能，因不可歸責於己，始能聲請更生或清算；若非因不
    可歸責於己之事由，致履行顯有重大困難，僅係為圖謀減免
    債務，而不為債務之履行，自有違債權契約為誠信契約之本
    旨，為避免債務人任意毀諾已成立之協商，肇致道德危險，
    濫用更生或清算之裁判上債務清理程序，故依本條例第 151
    條第6項準用同條第 5項前段之規定，不得聲請更生或清算。
二、本件聲請意旨略以：聲請人有不能清償債務之虞，於本條例
    施行前，曾依銀行公會債務協商機制與金融機構成立協商，
    惟因聲請人被扣薪，近日又遭公司要求放無薪假，係因不可
    歸責於己之事由致履行顯有重大困難，而聲請人之無擔保或
    無優先權之債務總額未逾新臺幣（下同） 1,200萬元，復未
    經法院裁定開始清算程序或宣告破產，為此聲請更生等語。
三、經查：
  (一)聲請人於本條例施行前，曾依銀行公會債務協商機制與最大
    債權金融機構國泰世華銀行成立協商，每月清償17,000元，
    而聲請人僅依約履行 6期，經國泰世華銀行於民國96年2月7
    日告知財團法人金融聯合徵信中心違反債務協商之還款協議
    等情，業據聲請人陳明在卷，並有聲請人提出之財團法人金
    融聯合徵信中心當事人綜合信用報告附卷足憑，依前開說明
    ，聲請人聲請更生，須有不可歸責於己致履行原協議顯有重
    大困難之事由。
  (二)聲請人自86年 4月起即任職於得洋電子工業股份有限公司，
    於95年度之薪資收入總額（含得洋電子工業股份有限公司職
    工福利委員會其他所得）為417,813元，平均每月收入約為3
    4,818元（元以下四捨五入，以下同），96年度收入總額438
    ,350元，平均每月收入約為36,529元，97年度收入總額441,
    283元，平均每月收入約為 36,774元，此有聲請人所提勞工
    保險卡、95及96年度綜合所得稅各類所得資料清單、97年度
    各類所得扣繳暨免扣繳憑單在卷可憑，足見聲請人之收入穩
    定，且於協商成立後，收入有略為增加之情形，聲請人陳稱
    收入減少，實不足採。
  (三)聲請人固稱每月必要支出數額為13,100元（含伙食費 4,000
    元、水電費2,000元、電話費3,000元、瓦斯費400元、車費1
    ,200元、雜費 2,500元），惟聲請人既稱已陷於不能清償債
    務之窘境，其日常生活自應受到相當之限制，不得要求等同
    於一般未負債務人之生活花費，而應以維持最低生活所需即
    為足夠，因此聲請人每月之必要支出數額應以行政院所公佈
    96年臺灣省最低生活費用 9,509元（聲請人既於96年毀棄協
    商之承諾，自應以該年度公告之數額為依據）為計算標準。
  (四)以聲請人96年度平均每月薪資收入36,529元，扣除必要支出
    9,509元，尚餘 27,020元，高於聲請人所稱依協商條件每月
    應清償之金額17,000元，自非不能負擔上開協商條件，即使
    扣除聲請人所列之必要支出數額13,100元，所剩餘額仍有23
    ,429元，仍高於每月應清償之金額17,000元聲請人主張有無
    法履行協商條件之不可歸責於己事由，自不足採。至於聲請
    人陳稱被扣薪部分，經本院依職權調閱本院執行卷宗調查結
    果，華南商業銀行固於96年2月2日向本院聲請假扣押聲請人
    之財產並經本院於同年月5日裁定准許在案（96年度裁全字
    第223號），但之後並未向本院聲請執行扣押聲請人之財產
    ，直至同年8月24日始由國泰世華銀行向本院聲請強制執行
    聲請人之薪資，並自96年9月1日起扣薪（96年度執字第10
    993號），然聲請人早於96年2月之前即已違反債務協商之還
    款協議，則聲請人於96年9月1日起被扣薪，難認係不可歸責
    於聲請人之事由。
四、綜上所述，聲請人既與金融機構成立協商，且依其薪資收入
    足以負擔該協商條件，並無不可歸責於己致履行原協議顯有
    重大困難之事由，聲請人聲請更生顯然違背消費者債務清理
    條例第151條第6項準用第5項之規定，自應駁回聲請。
五、結論：本件更生之聲請應屬要件不備，依消費者債務清理條
    例第 8條、第15條，民事訴訟法第95條、第78條，裁定如主
    文。
中    華    民    國    98    年    10    月    13    日
                  民事庭法  官  陳湘琳
以上正本係照原本作成。
如不服本裁定，應於裁定送達後10日內，以書狀向本院提出抗告
，並繳納抗告費新臺幣1,000元。
中    華    民    國    98    年    10    月    13    日
                        書記官  詹小瑤


司法院資訊處製作；財團法人民間司法改革基金會備份。
